【裁判字號】    89,台上,5122
【裁判日期】    890824
【裁判案由】    業務侵占
【裁判全文】
最高法院刑事判決                              八十九年度台上字第五一二二號
    上  訴  人  甲○○
    選任辯護人  陳卿和律師
                楊盤江律師
右上訴人因乙○○自訴業務侵占案件，不服台灣高等法院台中分院中華民國八十六年
十二月十七日第二審更審判決（八十五年度上更(一)字第六六號，自訴案號：台灣台中
地方法院八十二年度自字第八二一號），提起上訴，本院判決如左：
    主  文
原判決撤銷，發回台灣高等法院台中分院。
    理  由
本件原判決撤銷第一審諭知上訴人甲○○無罪之判決，改判論處共同連續意圖為自己
不法之所有，而侵占對於業務上所持有之物罪刑，固非無見。惟查：(一)原判決認定上
訴人侵占該判決事實一（十五）、（十六）所示之合夥財產新台幣（下同）二百萬元
及九十五萬元部分，上訴人始終否認有侵占犯行，並於原審辯稱：「（民國）七十九
年八月十五日客戶吳秀美支付價金二百萬元乃返還被告（即上訴人）代墊款項，由帳
卡中可知，被告於七十九年一月十一日曾由華銀轉存二百萬元，此乃借予合作事業，
吳秀美支付價金即返還此筆借款」及「七十九年八月十七日客戶賴李汝支付價金九十
五萬元及七十九年十月一日從一四九三帳號提領四萬元，合計為九十九萬元，乃返還
被告借予合作事業之款項，因七十九年三月三十一日被告存入三十三萬元，七十九年
四月三日存入六十六萬元，合計為九十九萬元，借予公司（指合夥事業）」等語（見
上更(一)卷(二)第二九一頁正、反面）；而依卷附之上訴人在南投縣草屯鎮農會設立之一
四九三號活期儲蓄存款戶（即原判決所指上訴人與自訴人及林秋塔等人合夥使用之帳
戶）帳卡明細表（影本）所載，確有上訴人所陳之各該存提款紀錄（上開帳卡明細表
影本置外放證物袋）。原判決就上訴人所辯是否可採及上開存提款紀錄何以不足為有
利於上訴人之證明，均未加以調查斟酌，復未說明其不予調查之理由，遽為不利於上
訴人之認定，難謂無調查職責未盡及判決理由不備之違背法令。(二)原判決復認定上訴
人於七十七年八月十七日將合夥事業所興建之草屯鎮○○街八十巷十三號房屋及基地
售予張萬村二百九十萬元，竟謊稱二百二十萬元，侵占七十萬元等情（見該判決第十
三頁，事實二（五十）部分）。然依卷內資料，上訴人於檢察官偵查中（本件嗣經自
訴人改提自訴）、第一審及原審審理時均辯稱：上開房地係以二百二十萬元出售予張
萬村，因張萬村要求整修及增建廚房，由上訴人代為服務施工，花費約七十萬元，並
無利潤，張萬村給付之二百九十萬元，其中七十萬元部分與合夥事業無關云云（見投
偵字第三一八二號卷第四十二頁反面、一審卷第二十頁反面、上更(一)卷(二)第二九四頁
）；證人張萬村於偵查中亦證稱：「（該屋後來有增建廚房等）我補貼七十萬元，合
計二百九十萬元」等語（見同上偵卷第四十二頁反面）。是上訴人所辯似非全然無因
，則該筆增建廚房所須之材料、工錢等費用如何付款，是否由合夥財產支出，有無列
入合夥之成本等情，即與上訴人有無此部分之侵占犯行，至有關聯。原審就此重要之
待證事實未予詳察審認，亦未說明其不須調查之理由，即於理由欄內任意推定「應已
列入（合夥）成本」云云（見原判決第二十六頁），併有認定事實不憑證據之違法。
上訴意旨指摘原判決不當，非無理由，應認仍有發回更審之原因。本件雖屬刑事訴訟
法第三百七十六條第三款所列之案件，惟於修正刑事訴訟法施行前原得上訴於第三審
法院，且已繫屬於法院，依刑事訴訟法施行法第五條第一項規定，仍應依施行前之法
定程序終結之，附此明。
據上論結，應依刑事訴訟法第三百九十七條、第四百零一條，判決如主文。
中      華      民      國    八十九    年      八      月    二十四    日
                              最高法院刑事第四庭
                                  審判長法官  黃  劍  青
                                        法官  劉  敬  一
                                        法官  林  增  福
                                        法官  楊  商  江
                                        法官  邵  燕  玲
      右正本證明與原本無異
                                              書  記  官
中      華      民      國    八十九    年      八      月    三十一    日


司法院資訊處製作；財團法人民間司法改革基金會備份。
